最高法院刑事判決　　　　　　九十六年度台上字第四三七四號
上　訴　人　乙○○（原名曾阿文）
選任辯護人　邱聰安律師
上　訴　人　甲○○
上列上訴人等因傷害致人於死案件，不服台灣高等法院花蓮分院
中華民國九十六年六月一日第二審更審判決（九十六年度上更(一)
字第四號；起訴案號：台灣台東地方法院檢察署九十年度偵字第
四八號），提起上訴，本院判決如下：
    主  文
原判決關於乙○○部分撤銷，發回台灣高等法院花蓮分院。
甲○○之上訴駁回。
    理  由
一撤銷發回部分：
本件原判決認定上訴人乙○○（原名曾阿文）與甲○○、陳建年
（已判決無罪確定）於民國八十九年十二月十九日傍晚，同在位
於台東市○○○街七十一巷十二號陳建年之住處飲酒，迨於同日
晚間八時許，乙○○與甲○○離去時，在陳建年住處後方即建和
二街與產業道路交岔路口處，與被害人張新財相遇並發生口角，
乙○○與甲○○心生不滿，其等均明知頭部係屬人體要害，如經
由外力重擊，將可能產生危及生命之結果，竟仍基於共同傷害之
犯意聯絡，由甲○○撿持路旁之木棍，毆打張新財頭部等處，乙
○○則徒手毆打張新財頭部、胸部、腹部等部位，並以腳踢張新
財身體多處，致張新財受有頭部外傷併頭皮瘀傷、胸壁挫傷及四
肢多處擦傷，嗣經陳建年及其他姓名年籍不詳之人聚集該處並阻
止，乙○○與甲○○始行罷手。而張新財於同日晚間八時許，返
回其位於台東市○○○街二十五巷二十四號住處後，即躺於客廳
長椅上睡覺。迄翌（二十）日下午二時許，張新財之姊張麗玉欲
叫張新財起床吃飯時，發現其嘴角有血絲，背部亦有大量血跡，
且已昏迷不醒，隨即呼叫計程車送張新財前往行政院衛生署台東
醫院急救，惟病情持續惡化經急救無效，延至同年月二十二日零
時不治死亡等情。因而維持第一審論處乙○○共同傷害人之身體
，因而致人於死罪刑之判決，駁回乙○○在第二審之上訴。固非
無見。
惟查：(一)刑法第二百七十七條第二項前段之傷害致人於死罪，係
對於犯普通傷害罪致發生死亡結果所規定之加重結果犯，參酌同
法第十七條規定，以行為人對於普通傷害有犯意，而對於死亡之
結果在客觀上能預見，但主觀上不預見者為要件。此項構成犯罪
之事實，不但應於事實欄明確認定，且須於理由內說明其所憑之
證據及認定之理由，方足以資論罪科刑，此觀諸刑事訴訟法第三
百零八條、第三百十條第一款規定甚明。原判決論處乙○○傷害
致人於死罪刑，雖於事實欄內記載乙○○與甲○○共同毆打張新
財，致張新財受有頭部外傷併頭皮瘀傷、胸壁挫傷及四肢多處擦
傷，及嗣因病情持續惡化經急救無效，延至八十九年十二月二十
二日零時不治死亡等情。然稽之卷內台灣台東地方法院檢察署相
驗屍體證明書之記載，張新財似因頭部嚴重撞擊造成顱內出血（
硬腦膜下出血）而死亡（相驗卷第三四頁）。原判決事實欄內未
詳載上情，僅於理由貳、三敘明其有犯罪之證據，自已失其根據
。又原判決事實欄記載乙○○與甲○○均明知頭部屬人體要害，
如經外力重擊，將可能產生危及生命之結果等情；理由貳、六復
謂乙○○與甲○○主觀上應能預見被害人可能因此受創傷致死之
結果云云。若均無訛，苟結果之發生又不違其本意時，似屬故意
範疇。原判決事實欄就乙○○及甲○○於共同實施傷害行為時，
對於引起被害人死亡之結果，是否在客觀上能預見，且為其主觀
上所不預見等情，未為明白之認定及具體之記載；就被害人死亡
之結果，如何為上訴人在客觀上所能預見，但就該結果之發生，
則非上訴人主觀上所預見一節，亦全未論述說明。論處上訴人傷
害致人於死罪刑，自有理由不備之違法。(二)測謊鑑定，形式上須
符合測謊基本要件，且必實質上符合待證事實需求，始生測謊實
體價值之判斷而定得否賦予證明力。故測謊程序形式要件之檢驗
，包含：須受測人同意配合、依賴施測人員之技術與經驗、測謊
儀器須良好且運作正常、受測人身心及意識狀態須正常等項。茍
測謊程序形式上之要件有所欠缺，即足以動搖測謊整體結構而影
響測謊結果之實質。刑事訴訟法第二百零六條第一項規定：鑑定
之經過及其結果，應命鑑定人以言詞或書面報告；又法院或檢察
官囑託相當之機關鑑定，準用第二百零六條第一項之規定，同法
第二百零八條亦有明文規定。是鑑定報告書之內容應包括鑑定經
過及其結果，囑託鑑定機關為測謊檢查時，受囑託之鑑定機關不
應僅將鑑定結果函覆，並應將鑑定經過一併載明於測謊之鑑定報
告書中，若鑑定報告書僅簡略記載檢查結果而未載明檢查經過，
既與法定記載要件不符，法院自應命受囑託機關補正，必要時並
得通知實施鑑定之人以言詞報告或說明，始足採憑為認定事實之
基礎。原判決認定乙○○有原判決事實欄所載之犯行，依理由貳
、五之說明，係以法務部調查局九十年四月陸(三)字第九００二
０七一二號測謊鑑定通知書為其論據之一。然卷內似無測謊程序
相關之資料可憑，原審未先為調查，逕採上揭測謊鑑定通知書為
乙○○論罪之依據，自有證據調查未盡之違誤。(三)證據之證明力
，雖由法院自由判斷之，要必先有相當之調查，始有自由判斷之
可言，故審理事實之法院，對於案內一切證據，如未踐行調查程
序，即不得遽為被告有利或不利之認定。原判決理由貳、四採信
高櫻菊（原姓名尤櫻菊）在第一審之證詞，認定乙○○有與余德
先共同傷害張新財致死之犯行，雖於理由參、三(一)說明高櫻菊雖
為瘖啞人，然綜觀第一審筆錄內容，其一問一答均極為明確，顯
見當日擔任通譯之吳明泉應知悉高櫻菊所述等語。然稽之卷內第
一審通譯費申請書兼領據之記載，第一審法官註記「本案原請童
通譯協助，惟因該證人不諳制式手語，故請童通譯轉請其瘖啞朋
友吳明泉先生協助，以同為瘖啞人之身分，較能瞭解證人之表達
」（第一審卷第一００頁）；經上訴審通知吳明泉於九十二年十
二月十六日到庭，該期日準備程序筆錄亦記載「證人吳明泉提出
身心障礙手冊表明其為瘖啞人，本院僅能以書寫方式詢問，證人
也以書寫方式筆答」，高明泉並證稱「因為她的手語和我沒有辦
法溝通」、「（那你如何翻譯給原審的法官知道證人當時人在說
什麼）她所比的手語給我看，我並不清楚，她說她那時候醉了，
不知道什麼事」云云（上訴卷第一四三、一四四頁）。若均無訛
，第一審九十一年四月十五日筆錄有關高櫻菊陳述內容，如何依
同為瘖啞之吳明泉通譯而得？所記載之內容，果否與高櫻菊陳述
之意思相符？自有勾稽釐清之必要。原審未予詳查，逕採第一審
訊問筆錄有關高櫻菊證言之內容為論罪之證據，亦非無應於審判
期日調查之證據而未予調查之違法。以上或為乙○○上訴意旨所
指摘，或屬本院得依職權調查之事項，應認原判決關於乙○○部
分，仍有撤銷發回更審之原因。
二上訴駁回部分：
查第三審上訴書狀，應敘述上訴之理由，其未敘述者，得於提起
上訴後十日內補提理由書於原審法院，已逾上述期間，而於第三
審法院未判決前仍未提出上訴理由書狀者，第三審法院應以判決
駁回之，刑事訴訟法第三百八十二條第一項、第三百九十五條後
段規定甚明。本件上訴人甲○○因傷害致人於死案件，不服原審
判決，於九十六年六月十四日提起上訴，並未敘述理由，迄今逾
期已久，於本院未判決前仍未提出，依上揭規定，其上訴自非合
法，應予駁回。
據上論結，應依刑事訴訟法第三百九十五條後段、第三百九十七
條、第四百零一條，判決如主文。
中　　華　　民　　國　九十六　年　　八　　月　　十　　日
                      最高法院刑事第九庭
                          審判長法官  洪　清　江
                                法官  石　木　欽
                                法官  李　伯　道
                                法官  林　勤　純
                                法官  邵　燕　玲
      本件正本證明與原本無異
                                      書  記  官
中　　華　　民　　國　九十六　年　　八　　月　 十六　 日
                                                      V
